【裁判字號】    97,上訴,1039
【裁判日期】    970425
【裁判案由】    偽證
【裁判全文】
臺灣高等法院刑事判決                97年度上訴字第1039號
上  訴  人  臺灣板橋地方法院檢察署檢察官
被      告  甲○○
            乙○○
共      同
選任辯護人  邱群傑律師
            許卓敏律師
上列上訴人因被告偽證案件，不服臺灣板橋地方法院96年度訴字
第2915號，中華民國96年11月14日第一審判決（起訴案號：臺灣
板橋地方法院檢察署96年度偵字第12712號），提起上訴，本院
判決如下：
    主  文
上訴駁回。
    理  由
一、公訴意旨略以：甲○○、乙○○明知於民國94年3月6日下午
    6時許，在臺北縣土城市○○路○段242巷8弄前，徐森豪、林
    淑玲及某真實姓名年籍不詳之「王先生」之成年男子因細故
    發生口角互毆時，徐森豪之配偶連秀雲並未與前開三人發生
    拉扯，亦未動手拉扯毆打林淑玲，竟分別基於偽證之犯意，
    於95年11月13日下午3時54分許，在本署偵查95年度偵續字
    第393號連秀雲等人傷害等案件，於供前具結，就案情有重
    要關係之事項即連秀雲有無動手拉扯傷害林淑玲一節，為虛
    偽之陳述，甲○○證稱：「告訴人林淑玲也有一起打徐森豪
    、之後連秀雲也加入將雙方分開、一開始徐森豪有被該名男
    子擊倒在地，後來徐森豪站起來，有出手與該名男子互打，
    徐森豪站起來之後，他們四人是拉扯在一起的，誰打誰我看
    不清楚」；乙○○則證稱：「（問：到場後之情形？）我到
    現場後，該名男子之後才到場，一到場該名男子就出手打倒
    了徐森豪，告訴人此時也加入，連秀雲看到就上前去將林淑
    玲拉開；（問：徐森豪到底有無與告訴人林淑玲拉扯在一起
    ？）有，他們四人有拉扯在一起，但當時混亂間我看不清楚
    他們的動作」之虛偽陳述，經本署檢察官就連秀雲傷害部分
    為不起訴處分後，林淑玲聲請再議，復經臺灣高等法院檢察
    署檢察長命令發回續行偵查，嗣於96年3月13日下午2時55分
    許，甲○○、乙○○至本署偵查96年度偵續一字第20號連秀
    雲傷害案件，於供前具結並更易其詞，均證稱連秀雲並未與
    林淑玲發生拉扯，經臺灣板橋地方法院檢察署檢察官就連秀
    雲涉犯傷害部分為不起訴處分，因認甲○○、乙○○均涉有
    刑法第168條之偽證罪嫌等語。
二、按犯罪事實應依證據認定之，無證據不得認定犯罪事實；又
    不能證明被告犯罪者，即應諭知無罪之判決，刑事訴訟法第
    154條第2項及第301條第1項分別定有明文。次按刑事訴訟法
    上所謂認定犯罪事實之證據，係指足以認定被告確有犯罪行
    為之積極證據而言；如未能發現相當證據或證據不足以證明
    ，自不能以推測或擬制之方法，以為裁判基礎（最高法院29
    年上字第3105號、40年台上字第86號判例參照）。再按刑法
    第168條之偽證罪，以於案情有重要關係之事項，故意為虛
    偽之陳述為構成要件，如非於案情有重要關係之事項，故意
    為虛偽之陳述，固與該條規定不合，即對於案情有重要之關
    係之事項所述不實，而非出於故意者，仍難以偽證罪論；刑
    法第168條之偽證罪，係以證人於案情有重要關係之事項，
    故意為虛偽之陳述為構成要件之一，而所謂「虛偽之陳述」
    ，必須行為人以明知不實之事項，故為虛偽之陳述，始為相
    當；質言之，必須行為人主觀上明知反於其所見所聞之事項
    ，故意為不實之陳述而言，如就其聽聞而為證述，或因誤會
    或記憶不清而有所錯誤，因欠缺犯罪故意，均與故為虛偽陳
    述之犯罪構成要件有間，則不能以本罪相繩（最高法院30年
    上字第2032號判例、92年度台上字第4895裁判意旨參照）。
三、公訴人認甲○○、乙○○涉有偽證罪嫌，無非係以被告二人
    於偵查中之供述、臺灣板橋地方法院檢察署95年度偵續字第
    393號卷95年11月13日訊問筆錄、證人結文2份、同署96年度
    偵續一字第20號卷96年3月13日訊問筆錄、證人結文2份、同
    署96年3月22日勘驗筆錄1份等件，資為論據。
四、訊據甲○○、乙○○固坦承分別於95年11月13日、96年3月
    13日檢察官偵訊時證述前揭內容，惟堅決否認有何偽證犯行
    ，均辯稱：並無明知不實事項而虛偽陳述之偽證故意等語。
    辯護意旨則以：被告二人於95年11月13日檢察官訊問時，未
    能就自己記憶情形為完整證述，而被告乙○○教育程度僅國
    小，對於檢察官反覆訊問「拉扯」、「打」、「肢體碰觸」
    等字義有所誤解，始為上開證述，惟被告二人於95年11月13
    日訊問時自始強調連秀雲沒有打林淑玲，從其證述整體觀之
    ，證詞大致相符，並無對於所知實情故作虛偽陳述之意等語
    為辯。
五、經查：
    (一)依同署就甲○○、乙○○於95年11月13日檢察官訊問過程
      所為勘驗結果，甲○○針對連秀雲是否出手傷害林淑玲一
      節，證稱：「（檢察官問：他們四個人〔指徐森豪、林淑
      玲、林淑玲之男姓友人及連秀雲〕彼此打在一起？）不是
      彼此打在一起。」、「（問：連秀雲何時加入的？）連秀
      雲也不算什麼加入，她那時在旁也是想要拉而已，並沒有
      加入進去打，她沒有。」、「（問：她〔指連秀雲〕只是
      去勸架啊？）對。」、「（問：那徐森豪沒有打到林淑玲
      嗎？）徐森豪跟那個男的有互打，因為對方塊頭比較大，
      就打輸他，連秀雲就有下去幫忙他（指徐森豪），林淑玲
      也有下去打。」「（問：徐森豪爬起來的時候，是不是他
      們三個還是四個是一起打在那邊的？）沒有四個糾纏在一
      起打。」、「（問：我沒叫你用打，我是問你肢體有無接
      觸？）肢體上的接觸喔？」、「（問：是不是四個人在拉
      拉扯扯？）是有……我有一點忘記了。因為我看到的就是
      只有這樣子。」、「（問：可不可以講清楚一點？）有一
      點忘記了。」、「（問：你說林淑玲加入後，後來連秀雲
      何時加入的？）連秀雲就是拉……。」、「（問：我問你
      進場的時間順序，是不是林淑玲加入後，連秀雲才加入？
      ）對，沒錯。」、「（問：他們四個人拉扯在一起，誰打
      到誰你看得清楚嗎？）看不清楚。」等語；而乙○○就上
      開事項，則證稱：徐森豪倒了，林淑玲就跑過來從正面打
      ，連秀雲看到她丈夫被打，就過來拉拉拉…、「（問：她
      （指連秀雲）拉誰？）要拉開啊。」、「（問：要拉誰啊
      ？）要拉林淑玲，因為女生拉女生比較輕，結果有拉開一
      點點，甲○○也在那邊勸。」、「（問：連秀雲跟林淑玲
      在拉扯，後來拉的怎樣？）我把他們拉開後，大家就沒有
      再拉扯了。」、「（問：他們四個人圍在一起，你看不清
      楚就對了，是不是？你說他們有拉扯，怎麼拉扯又講不清
      楚？）最後大家就擠在一起。」、「（問：他們四個人有
      湊在一起，拉拉扯扯是不是？）四個人有拉在一起，有啦
      ，一定很混亂嘛，有啦。」等語，此有同署勘驗筆錄一份
      在卷可稽（見96年度偵續一字第20號偵查卷第31至第41
      頁）且被告對於上開勘驗內容表示不予爭執，至公訴人雖
      聲請勘驗上開偵查庭訊之錄音、錄影，然公訴人與被告既
      均不爭執上開勘驗筆錄之正確性，且該筆錄之記載亦屬完
      整、詳實，自無勘驗之必要，附此敘明。
    (二)綜觀前揭證述過程及內容，甲○○於訊問之初已明確證稱
      ：連秀雲並未加入打，只是在旁想要拉、勸架而已，並陳
      稱四人並非糾纏在一起打等語，經檢察官反覆訊問徐森豪
      與林淑玲之拉扯情形後，又訊之：「不是問打，是問肢體
      有無接觸，四人是否有拉拉扯扯？」等語，甲○○則稱：
      是有，有點忘記了，誰打到誰看不清楚等語在卷，是甲○
      ○並未證述連秀雲有何拉扯或傷害林淑玲之情節，核與甲
      ○○於96年3月13日檢察官訊問時證稱：連秀雲要去把徐
      森豪拉起來，之後雙方就沒有繼續打了，連秀雲當時沒有
      與林淑玲發生拉扯，我可以確定連秀雲沒有去打林淑玲等
      語大致相符，則甲○○應無虛構連秀雲動手拉扯毆打林淑
      玲事實之情形至明。另乙○○前於95年11月13日偵訊時，
      針對連秀雲個人肢體動作所為證述，僅稱：連秀雲看見徐
      森豪被打倒，就過來拉開林淑玲等語，其後檢察官均係就
      徐森豪與林淑玲間之拉扯情形及四人是否拉扯訊之：「他
      們四個人圍在一起，你看不清楚就對了，是不是？你說他
      們有拉扯，怎麼拉扯又講不清楚？」等語，乙○○則概略
      答以：「最後大家就擠在一起」、「四個人有拉在一起」
      等語。乙○○上開證詞固述及連秀雲有拉開林淑玲及四人
      擠在一起、拉在一起等舉動，而嗣於96年3月13日偵訊時
      改稱：連秀雲當時是拉徐森豪，將徐森豪扶起，沒有看到
      四人拉扯在一起等語，衡諸證人之證詞每因個人觀察角度
      、記憶能力、表達能力、嚴謹程度之不同，對同一事件之
      細節異其供述乃供述證據性質所必然，而其歧異之原因，
      未必絕對係出於虛偽所致。乙○○於95年11月13日偵訊時
      所證述連秀雲拉開林淑玲及四人有拉在一起之行為，縱有
      未盡嚴謹或誇大之陳述，然尚難認被告於該案前揭偵訊時
      存心就其親身見聞情形故為與內心認知不符之陳述，而有
      確切之偽證故意。公訴人執此作為認定被告偽證之證據，
      尚非有據。
六、綜上所陳，本件公訴人所舉之證據，尚不足以證明被告確有
    反於真實而為證述之情形，與上開偽證罪之構成要件有間，
    難以該罪相繩。此外，復查無其他積極確切之證據足資證明
    被告有何偽證之犯行，揆諸前開說明，本件既不能證明被告
    二人犯罪，自應均為無罪之諭知。
七、原審因而為甲○○、乙○○二人無罪之諭知，核無不合。檢
    察官上訴意旨略以：(一)本署偵辦被告甲○○、乙○○、徐森
    豪、連秀雲涉嫌妨害名譽案件，被告甲○○、乙○○當時以
    「被告」身分應訊時，均辯稱：「我們沒有罵他們也沒有打
    他們。是告訴人（按係指林淑玲、王雲鸞）叫一位男子來打
    徐森豪。」（見本署94年他字第5613號卷第23頁），就此陳
    述可知，當時沒有所謂「打架」或「拉扯」乙事，只是徐森
    豪被打而已；其後又改稱：「當天是另外一名男子先打徐森
    豪，林淑玲抓住徐的脖子不肯放，兩人退到機車旁邊，碰到
    機車，林淑玲不肯放，徐要撥開也撥不開，在混亂中兩人打
    在一起。」（見同上他字卷第32頁），就上開前後陳述對照
    可知，本案僅係案外人徐森豪遭林淑玲與「王姓」男子毆打
    （此部分犯行業經臺灣板橋地方法院95年度易字第131號、
    臺灣高等法院95年度上易字第2334號判決確定），並無任何
    言詞提及徐森豪之配偶連秀雲有何與林淑玲發生拉扯之事實
    ，本署檢察官據此事實，即以95年度偵字第1267號對「被告
    連秀雲」為不起訴處分。(二)嗣該案即95年度偵字第1267號經
    臺灣高等法院檢察署檢察長發回續行偵查後，被告甲○○、
    乙○○就上開事實又改稱，當時徐森豪、連秀雲、「王姓」
    男子、林淑玲四人有「拉扯在一起；且被告乙○○更進一步
    證稱，該「王姓」男子出手打倒徐森豪，林淑玲此時也加入
    ，連秀雲看到就上前將林淑玲拉開等語（見95年度偵續字第
    393號卷第34頁），就此陳述可知，被告甲○○、乙○○已
    證稱先前未曾說到之「連秀雲有與林淑玲發生拉扯」之事實
    ，為何案發（即94年3月6日）後，本署檢察官第一次訊問時
    （94年10月25日），被告甲○○、乙○○完全未提及此情，
    卻於事隔一年半才提及此事實，就人的記憶力而言，當初發
    生的情節不記得，竟事隔許久之後，才記得「連秀雲有與林
    淑玲發生拉扯」之事實，顯與常情有悖？其後95年度偵續字
    第393號經本署檢察官為不起訴處分後，臺灣高等法院檢察
    署檢察長即針對此點發回續行偵查，被告甲○○、乙○○復
    又改稱「沒有看到連秀雲上前把林淑玲拉開，也沒有上前幫
    忙拉扯。」（見96年度偵續一字第20號卷第52、53頁），因
    此益見被告甲○○、乙○○證稱「連秀雲有與林淑玲發生拉
    扯」之事實，係虛偽不實。(三)原審雖以「衡諸證人之證詞每
    因個人觀察角度、記憶能力、表達能力、嚴謹程度之不同，
    對同一事件之細節異其供述乃供述證據性質所必然，而其歧
    異之原因，未必絕對係出於虛偽所致。被告乙○○於95年11
    月13日偵訊時所證述連秀雲拉開林淑玲及四人有拉在一起之
    行為，縱有未盡嚴謹或誇大之陳述，然尚難認被告於該案前
    揭偵訊時存心就其親身見聞情形故為與內心認知不符之陳述
    ，而有確切之偽證故意。」等理由（見判決書第5頁），而
    認定被告無偽證犯意，然而，如前所述，既然「連秀雲沒有
    與林淑玲發生拉扯」之事實，被告甲○○、乙○○自可證稱
    沒有、已不記得案發情節，為何要堅稱「連秀雲有與林淑玲
    發生拉扯」之事實，以被告被告甲○○、乙○○之智識、經
    驗，當知什麼叫「拉扯」的意義，而非原審所稱「對同一事
    件之細節異其供述乃供述證據性質所必然」，否則每個證人
    都可前後任意添加事實所無之情節，卻不必負任何刑事責任
    ，顯非偽證罪之立法本意，此由連秀雲歷經多次偵查程序，
    即可知虛構不實之情節，會造成他人不必要的偵查及審判程
    序產生，是虛構不實之情節，當然必須接受處罰之必要，而
    非僅以上述理由，即認被告二人無偽證之故意。(四)按應於審
    判期日調查之證據未予調查，其判決當然違背法令，刑事訴
    訟法第379條第10款定有明文。本件被告甲○○、賴玉先前
    從未證稱「連秀雲有與林淑玲發生拉扯」之事實，卻突然於
    95年11月13日本署檢察官訊問時，證稱該上述情節，實有違
    常情，已如前所述，嗣經本署檢察官令檢察事務官勘驗95年
    11月13日被告甲○○、乙○○當日訊問過程之光碟片後，發
    現承辦檢察官有多達15次問及被告甲○○、乙○○二人有關
    「連秀雲有與林淑玲發生拉扯」之事實，為何被告甲○○、
    乙○○之前受訊問時，從未提及此情，卻突然95年11月13日
    提及此事，此須自被告甲○○、乙○○於94年10月25日、95
    年11月13日、96年3月13日受訊問時所表現之神情、肢體動
    作、聲調等內容，來瞭解被告甲○○、乙○○證稱「連秀雲
    有與林淑玲發生拉扯」之事實之動機，以判斷被告甲○○、
    乙○○是否有偽證之故意，然原審卻僅以「公訴人與被告既
    均不爭執上開勘驗筆錄之正確性，且該筆錄之記載亦屬完整
    、翔實，自無勘驗之必要。」，實有應於審判期日調查之證
    據未予調查之違法。從而，原審見解，尚有未洽，為此，請
    撤銷原判決，另為適當之論罪科刑判決等語。惟查，甲○○
    、乙○○二人，就「連秀雲有與林淑玲發生拉址」之事實，
    前後證述固有不一，但此有可能是因記憶錯誤所致，尚難遽
    認係出於偽證之犯意而故為不一之證述。綜上，甲○○、乙
    ○○究否確有公訴人所指偽證犯行，尚無足夠之證據得以證
    明，仍存有合理之懷疑，猶未達確信其為真實之程度，自難
    以偽證罪論處。檢察官上訴，核無理由，應該駁回。
據上論斷，應依刑事訴訟法第368條，判決如主文。
本案經檢察官蔡薰慧到庭執行職務。
中    華    民    國     97    年    4    月    25    日
                  刑事第十二庭  審判長法  官  蔡永昌
                                      法  官  蘇素娥
                                      法  官  陳榮和
以上正本證明與原本無異。
檢察官如不服本判決，應於收受送達後十日內向本院提出上訴書
狀，其未敘述上訴之理由者並得於提起上訴後十日內向本院補提
理由書（均須按他造當事人之人數附繕本）。
                                      書記官  林吟玲
中    華    民    國     97    年    4    月    25    日


司法院資訊處製作；財團法人民間司法改革基金會備份。
